臺灣彰化地方法院交通事件裁定　　　　 100年度交聲字第38號
移送機關　　交通部公路總局臺中區監理所彰化監理站
異議人即
受處分人　　游鎔華
上列受處分人因違反道路交通管理處罰條例案件，對於交通部公
路總局臺中區監理所彰化監理站民國99年12月28日所為之處分（
彰監四字第裁64-I00000000號裁決書），聲明異議，本院裁定如
下：
    主  文
原處分撤銷。
游鎔華重型機器腳踏車駕駛人，無駕駛執照駕駛重型機器腳踏車
，經測定酒精濃度超過規定標準，因而肇事致人受傷，處罰鍰新
臺幣貳萬元，不得考領重型機器腳踏車駕駛執照貳年，並接受道
路交通安全講習。
    理  由
一、按汽車駕駛人飲用酒類或其他類似物後其吐氣所含酒精濃度
    超過每公升0.25毫克或血液中酒精濃度超過百分之0.05以上
    者，不得駕駛；又汽車駕駛人，駕駛汽車經測試檢定，酒精
    濃度超過規定標準，因而肇事致人受傷者，處新臺幣（下同
    ）1 萬5 千元以上6 萬元以下罰鍰，並當場移置保管該汽車
    及吊扣其駕駛執照2 年，道路交通安全規則第114 條第2 款
    、道路交通管理處罰條例第35條第1 項第1 款分別有明文規
    定。
二、本件原處分機關處分意旨略以：異議人即受處分人游鎔華於
    民國98年8 月21日12時51分許，駕駛車牌號碼236-DPL 號重
    型機車行經彰化市○○○路172 巷近泰和中街口，因汽車駕
    駛人酒精濃度超過規定標準，肇事致人受傷之違規行為，爰
    依道路交通安全規則第114 條第2 款、道路交通管理處罰條
    例第35條第1 項第1 款、第24條第1 項第2 款規定，處罰鍰
    45,000元，吊扣駕駛執照24個月，並施以道安講習。
三、異議意旨則以：伊於上開時、地酒後駕車之違規行為，刑事
    部分業經臺灣彰化地方法院檢察署檢察官為緩起訴處分，並
    支付25,000元予中華民國紅十字會臺灣省彰化縣支會，因一
    事不二罰而提出異議，另懇請法官不要吊扣汽車駕照等語。
四、經查：
  (一)本件異議人於98年8 月21日12時51分許，駕駛車牌號碼236-
    D PL號重型機車行經彰化市○○○路172 巷近泰和中街口，
    因汽車駕駛人酒精濃度超過規定標準，肇事致人受傷之違規
    行為，經彰化縣警察局交通警察隊彰化分隊警員掣單舉發並
    移送原處分機關裁決之事實，此有彰化縣警察局舉發違反道
    路交通管理事件通知單、原處分機關違反道路交通管理事件
    裁決書各1 紙在卷可稽，且為異議人所不爭執，是異議人於
    上開時、地，確有酒後駕駛重型機車肇事致人受傷之違規行
    為，應堪認定。
  (二)按汽車駕駛執照分為13類：小型車普通駕駛執照、大貨車普
    通駕駛執照、大客車普通駕駛執照、聯結車普通駕駛執照、
    小型車職業駕駛執照、大貨車職業駕駛執照、大客車職業駕
    駛執照、聯結車職業駕駛執照、國際駕駛執照、輕型機器腳
    踏車駕駛執照、重型機器腳踏車駕駛執照、普通重型機器腳
    踏車駕駛執照、大型重型機器腳踏車駕駛執照；又汽車駕駛
    人取得高一級車類之駕駛資格者，應換發駕駛執照，並准其
    駕駛較低級車類之車輛，而已領有小型車普通駕駛執照者，
    得駕駛小型車、輕型機器腳踏車，道路交通安全規則第53條
    、第61條第1 項第3 款分別定有明文。由此可知，駕駛重型
    或普通重型機車亦須有獨立之駕駛執照，縱汽車駕駛人考領
    有聯結車、大客車、大貨車、小型車之駕駛執照，依上開道
    路交通安全規則之規定，仍不得駕駛重型機車；反之，僅取
    得重型機車駕駛執照之駕駛人，亦不能駕駛聯結車、大客車
    、大貨車、小型車等各級汽車。因此，重型機車駕駛執照與
    普通小型車駕駛執照，係不同之駕駛資格執照，彼此間無法
    通用，如踰越駕駛執照許可之駕駛範圍而駕車，即屬「無駕
    駛執照」駕車。行政機關既不准人民持普通小型車駕駛執照
    騎駛重型機車，在處罰上，除法律另有明文規定，否則自亦
    應分別處理，不得因駕駛重型機車之違規而吊扣或吊銷人民
    之普通小型車駕駛執照。
  (三)次按道路交通管理處罰條例第68條於94年12月14日修正（95
    年3 月1 日施行）前固規定：「汽車駕駛人，因違反本條例
    及道路交通安全規則之規定，受吊扣或吊銷駕駛執照處分時
    ，吊扣或吊銷其持有各級車類之駕駛執照。」，然修正後之
    條文係規定：「汽車駕駛人，因違反本條例及道路交通安全
    規則之規定，受吊銷駕駛執照處分時，吊銷其持有各級車類
    之駕駛執照。」，查其修正之立法理由略以：「原條文將違
    法或違規駕駛人所持有各級車類之駕駛執照一併吊扣或吊銷
    ，失之過酷，影響人民工作及生活甚鉅，爰修正之」等語；
    另該次修正之立法委員提案理由亦謂：「汽車駕駛人因違反
    道路交通管理處罰條例及道路交通安全規則之規定，受吊扣
    或吊銷駕駛執照處分時，吊扣或吊銷其持有各級車類之駕駛
    執照，有違比例原則似有未當，有必要修正區分汽、機車駕
    駛人及吊扣、吊銷違規當時所駕駛車輛之駕駛執照」等語（
    參見立法院公報第94卷第70期第135 至141 頁）。可知依該
    次修正後道路交通管理處罰條例第68條之規定，受吊扣駕駛
    執照處分，不再吊扣其持有各級車類之駕駛執照，僅於受吊
    銷駕駛執照處分時，始吊銷其持有各級車類之駕駛執照，而
    限縮修正前條文之適用範圍。至該條於異議人違規後之99年
    5 月20日雖再次修正（於99年5 月5 日經總統公布，並經行
    政院於99年8 月31日以院臺交字第0990048197號令發布定自
    99年9 月1 日施行），然上開98年12月14日修正之原條文並
    未修正，僅改列為該條第1 項；且本次立法委員提案修正之
    理由，係因公路監理機關於94年12月14日法律修正後，竟無
    視法律修正及司法機關之指摘，仍對汽車駕駛人吊扣非駕駛
    人違規時所駕駛車類之他種車類駕駛執照，認有不當而提案
    再次修正；嗣經交通部與立法委員協商，雖以於該條第2 項
    規定「領有汽車駕駛執照之汽車駕駛人，除駕駛聯結車、大
    客車、大貨車外之非其駕駛執照種類之車輛，違反本條例及
    道路交通安全規則之規定，應受吊扣駕駛執照情形時，無因
    而肇事致人受傷或重傷者，記違規點數5 點。但一年內違規
    點數共達6 點以上或再次應受吊扣駕駛執照情形者，併依原
    違反本條例應受吊扣駕駛執照處分規定，吊扣其駕駛執照」
    通過修法，然核閱該次修正之立法理由為「一、委員提案修
    正條文將產生如駕駛人以其領有之聯結車、大客車或大貨車
    駕駛執照駕駛小型車，違規酒後駕車、肇事逃逸時，卻無法
    吊扣其所領有之駕駛執照，以限制其繼續駕車行駛道路之情
    形，無法達到有效處罰及維護道路交通安全之立法目的。二
    、鑑於本條例前已修正刪除受吊扣駕駛執照處分，吊扣各級
    駕駛執照之規定，為利明確汽車駕駛人駕駛非其駕駛執照種
    類之車輛，違反應受吊扣駕駛執照之處分處理，並在兼顧本
    條例立法意旨下，增訂第二項得緩即予吊扣而採記違規點數
    及駕駛人仍無改正仍再犯違規之應併原吊扣處罰之規定」；
    再參酌交通部與立法委員協商時提出之意見第7 點「本部建
    議維持現行條文。但『考量現行駕駛人如分別領有汽車及機
    車駕駛執照者，其若駕駛機車違規應受吊扣駕照處分，係吊
    扣其機車駕駛執照』；因此，在現行汽車駕駛執照准許駕駛
    輕型機車之情形下，對於領有汽車駕駛執照但未領有機車駕
    駛執照，因駕駛機車違規而須受吊扣駕駛執照者，為期兼顧
    其原駕駛汽車之權益，可採於其汽車駕駛執照之持照條件註
    記不得駕駛輕型機車之限制，俾兼顧維護道路交通秩序及確
    保道路交通安全之必要與參採委員提案之意旨。」（參見立
    法院公報第99卷第26期第384 至390 頁）。可知，縱使係採
    與立法委員上開修正提案不同見解之交通部亦認同：因我國
    目前採汽車與機車駕駛執照分別核發、管理之制度，故如駕
    駛人係駕駛機車違規致須吊扣駕駛執照，應僅吊扣機車駕駛
    執照，不得吊扣汽車駕駛執照，以兼顧駕駛人原得駕駛汽車
    之權益之意見。易言之，倘駕駛人僅持有汽車駕駛執照而未
    持有重型機車駕駛執照，卻因駕駛重型機車違規致須吊扣駕
    駛執照時，亦不得逕吊扣駕駛人所考領之汽車駕駛執照。從
    而，道路交通管理處罰條例第68條於99年5 月20日之修正，
    就駕駛人持有小型車普通駕駛執照駕駛重型機車違規致須吊
    扣駕駛執照時，仍不得吊扣小型車普通駕駛執照乙節，並無
    改變。
  (四)再按道路交通安全規則第114 條第2 款、道路交通管理處罰
    條例第35條第1 項第1 款固有「汽車駕駛人飲用酒類或其他
    類似物後其吐氣所含酒精濃度超過每公升0.25毫克或血液中
    酒精濃度超過百分之0.05以上者，不得駕駛；又汽車駕駛人
    ，駕駛汽車經測試檢定，酒精濃度超過規定標準者，處新臺
    幣1 萬5 千元以上6 萬元以下罰鍰，並當場移置保管該汽車
    及『吊扣其駕駛執照1 年』；因而肇事致人受傷者，並『吊
    扣其駕駛執照2 年』」之規定，惟同條例第67條第6 款復定
    有「汽車駕駛人違反本條例規定，應受吊扣駕駛執照處分，
    於汽車駕駛人係無駕駛執照駕車者，在所規定最長吊扣期間
    內，不得考領駕駛執照」之明文。則併參酌上揭說明可知，
    道路交通管理處罰條例第35條第1 項第1 款就汽車駕駛人飲
    用酒類後其吐氣所含酒精濃度超過標準之違規，固定有吊扣
    駕駛執照之處罰規定，但倘駕駛人僅持有小型車普通駕駛執
    照而無重型機車駕駛執照，尚不得逕行吊扣其小型車普通駕
    駛執照；且因其無重型機車駕駛執照而駕駛重型機車之行為
    ，係屬無駕駛執照駕車，故此時僅能改依同條例第67條第6
    項規定，處以禁考重型機車駕駛執照之處罰。
  (五)查異議人為本件違規行為時，係駕駛普通重型機車，並非駕
    駛自用小客車一節，有原處分機關對違反道路交通管理事件
    不服裁決聲明異議案件移送書、上開舉發違反道路交通管理
    事件通知單各1 件在卷可稽。又異議人未曾考領普通重型機
    車之駕駛執照，亦有原處分機關查詢附卷之汽車、機車駕照
    基本資料在卷可憑；且其雖持有小型車普通駕駛執照，然其
    所考領之小型車普通駕駛執照，依法亦無駕駛普通重型機車
    之權限，是原處分機關認定應依道路交通管理處罰條例第35
    條第1 項第1 款裁處異議人吊扣駕駛執照24個月【按：異議
    人僅有普通小型車駕駛執照可吊扣】之裁罰，與道路交通管
    理處罰條例第68條規定不合，自不得吊扣其現尚有效之小型
    車普通駕駛執照。易言之，異議人依法所受之處分既應為限
    制其駕駛普通重型機車之權利，亦即應吊扣其普通重型機車
    之駕駛執照為是，然受處分人未曾原考取普通重型機車駕照
    而屬無照駕駛，已如前述，本件自無從逕為吊扣其普通重型
    機車駕照，僅得依道路交通管理處罰條例第67條第6 項之規
    定，處以不得考領重型機車駕駛執照2 年之處分，原處分機
    關未審酌及此，逕為裁罰，即難認為允當。
  (六)至異議人僅持有小型車普通駕駛執照，依法應無駕駛普通重
    型機車之權限，其未持有普通重型機器腳踏車駕駛執照，卻
    於酒後騎乘重型機車，除有上開道路交通管理處罰條例第35
    條第1 項第1 款所定之騎乘普通重型機器腳踏車經測得呼氣
    酒精濃度超過規定標準之違規行為外，雖尚有同條例第21條
    第1 項第1 款之未領有駕駛執照駕駛機器腳踏車之違規行為
    ，惟按一行為違反數個行政法上義務規定而應處罰鍰者，依
    法定罰鍰額最高之規定裁處，行政罰法第24條第1 項前段定
    有明文，是異議人既係以一駕車行為，同時觸犯上述2 項交
    通違規，依法自應從一重處罰之；而道路交通管理處罰條例
    第35條第1 項所定之罰鍰額為15,000元以上60,000元以下，
    異議人另所違反之無照駕駛普通重型機車之罰鍰額至多則僅
    係3,600 元（參見同條例第22條第1 項第4 款），自應從一
    重依該條例第35條第1 項第1 款處罰，附此敘明。
  (七)另按行政罰法第26條規定：一行為同時觸犯刑事法律及違反
    行政法上義務規定者，依刑事法律處罰之。但其行為應處以
    其他種類行政罰或得沒入之物而未經法院宣告沒收者，亦得
    裁處之。前項行為如經不起訴處分或為無罪、免訴、不受理
    、不付審理之裁判確定者，得依違反行政法上義務規定裁處
    之。探其立法目的，無非以一行為同時觸犯刑事法律及違反
    行政法上義務規定時，由於刑罰與行政罰同屬不法行為之制
    裁，而刑罰之懲罰作用較強，故性質上同種類之處罰，僅依
    刑事法律處罰即足資警惕，並無再處以行政罰之必要，而使
    行為人陷於雙重處罰之不利益，則關於刑事法律處罰之範圍
    自應採取實質認定，凡刑事實體法或程序法中所規定客觀上
    剝奪行為人生命、自由、財產權利，主觀上亦因制裁之嚴厲
    性、痛苦性，其強度足以造成心理強制而間接達成矯正教化
    目的之處遇手段，皆應納入其中，而不以形式上符合刑法第
    32 條 至第34條所定主刑及從刑種類者為限，始與前揭法律
    規範之意旨相符。
  (八)復按刑事訴訟法第253 條之1 所指之緩起訴處分，其內容、
    要件與依刑事訴訟法第252 條所為之不起訴處分迥異，緩起
    訴處分為介於起訴、與微罪職權不起訴間之緩衝設計，而檢
    察官為緩起訴處分時，依刑事訴訟法第253 條之2 第1 項規
    定對被告所為之指示及課予之負擔，雖非刑罰，但對被告而
    言，因緩起訴處分而剝奪其財產權，主觀上金錢給付義務亦
    具有強制性、懲罰性，在性質上具有實質制裁之效果，且造
    成被告權利受限制的影響，雖不若易科罰金係以支付金錢作
    為自由刑之替代，惟經由緩起訴處分條件之履行使其免於遭
    檢察官發動起訴程序，仍具有替代刑罰之效果，廣義而言，
    應屬前述實質刑事法律處罰，而有行政罰法第26條第1 項規
    定之適用。是緩起訴之被告依檢察官緩起訴處分命令，向國
    庫或公益團體繳納捐款者，在性質上當屬處分金，而與刑罰
    之罰金無異。從而，道路交通管理處罰條例第35條第8 項所
    規定之「罰金」，在解釋上應包括依檢察官緩起訴處分命令
    而向國庫或公益團體繳納捐款之情形在內。
  (九)再按汽車駕駛人酒精濃度超過規定標準，經裁判確定處以罰
    金低於本條例第92條第3 項所訂最低罰鍰基準規定者，應依
    本條例裁決繳納不足最低罰鍰之部分，道路交通管理處罰條
    例第35條第8 項定有明文。又緩起訴處分金既屬前述實質刑
    事法律處罰，其性質上類似刑事確定裁判所處以之罰金刑，
    雖有行政罰法第26條第1 項規定之適用，然若行為人所支付
    之緩起訴處分金，未達道路交通管理處罰條例第92條第3 項
    所訂最低罰鍰基準規定者（依違反道路交通管理事件統一裁
    罰基準表之挸定，駕駛人違反道路交通管理處罰條例第35條
    第1 項第1 款規定之規定，其吐氣所含酒精濃度超過每公升
    0.55毫克以上者，機器腳踏車之最低罰鍰為45,000元），依
    道路交通管理處罰條例第35條第8 項規定，即須補繳不足最
    低額罰鍰之部分，始為適法。因此，法院僅得就行為人已依
    緩起訴處分為公益捐款部分予以撤銷，並為不罰之諭知（臺
    灣高等法院暨所屬法院97年11月12日97年法律座談會刑事類
    提案第39號法律問題研討意見可資參照）。
  (十)本件異議人游鎔華於前揭時、地駕駛上開重型機車，經警檢
    測呼氣酒精濃度測定值為每公升0.55毫克以上，經原舉發機
    關彰化縣警察局交通警察隊彰化分隊警員當場舉發，並移送
    臺灣彰化地方法院檢察署偵辦公共危險罪責，經檢察官於98
    年10月30日以98年度偵字第8776號為緩起訴處分，再由臺灣
    高等法院臺中分院檢察署檢察長於98年11月19日以98年度上
    職議字第6640號駁回職權再議而確定，緩起訴期間自98年11
    月19日至99年11月18日止，被告即受處分人應於收受緩起訴
    處分命令通知書後3 個月內，向中華民國紅十字會臺灣省彰
    化縣支會支付25,000元等情，有上開舉發違反道路交通管理
    事件通知單、臺灣彰化地方法院檢察署緩起訴處分書、臺灣
    高等法院臺中分院檢察署處分書各1 份附卷可稽；又受處分
    人於上開緩起訴處分確定後，已依該處分命令繳畢上開款項
    完畢，其後迄緩起訴處分期間屆滿為止，別無刑事訴訟法第
    253 條之3 第1 項各款所列得撤銷緩起訴處分之情事，該案
    乃執行完畢等節，並有臺灣高等法院被告前案紀錄表1 份在
    卷足憑，堪認受處分人上述酒後駕車行為，確係「一行為同
    時觸犯刑事法律」，並經檢察官為緩起訴處分確定，受處分
    人且已履行該緩起訴處分命令，支付具有罰金性質之處分金
    ，揆諸上揭說明，應認受處分人因本件交通違規所應處之罰
    鍰部分處罰，已依刑事法律處罰。惟受處分人所繳納上開具
    有罰金性質之處分金25,000元，未達道路交通管理處罰條例
    第35條第1 項第1 款暨違反道路交通管理事件統一裁罰基準
    表所定之最低罰鍰基準額45,000元，仍須補繳不足之20,000
    元。是原處分機關就行政罰之罰鍰方面，依道路交通管理處
    罰條例第35條第8 項規定，應僅得就受處分人所繳納不足最
    低罰鍰基準額之部分（即差額20,000元）裁處罰鍰。原處分
    機關漏未斟酌及此，而對受處分人裁處罰鍰45,000元，其中
    罰鍰25,000元部分有違行政罰法第26條第1 項前段「一事不
    二罰」之規定，自有未當。
五、至異議人就原處分裁處施以道安講習部分，雖未聲明異議，
    然因酒後駕車僅有一交通違規行為，且有關其處罰效果之罰
    鍰、吊扣駕駛執照與施以道路交通安全講習等與該交通違規
    行為是否存在，均無從分離，本院自應就原處分全部加以審
    理（臺灣高等法院暨所屬法院98年法律座談會決議第23號意
    旨參照）。從而，本件經異議之部分既有理由，原處分即應
    予以撤銷，但因異議人仍涉有舉發之違規情事，業如前述，
    是並諭知如主文第2 項所示之處罰。
據上論斷，應依道路交通管理處罰條例第87條第2 項，道路交通
案件處理辦法第20條前段，裁定如主文。
中    華    民    國   100    年    1     月    11    日
                  交通法庭    法  官  吳永梁
以上正本證明與原本無異。
如不服本裁定，應於裁定送達後五日內向本院提出抗告狀(須附
抗告狀繕本 )。
中    華    民    國   100    年    1     月    11    日
                              書記官  許原嘉